臺灣高等法院臺中分院刑事判決　　　94年度金上訴字第1559號
上　訴　人
即　被　告　甲○○
上列上訴人因洗錢防治法案件，不服臺灣彰化地方法院94年度訴
字第496號中華民國94年5月31日第一審判決（聲請案號：臺灣彰
化地方法院檢察署93年度偵字第8990號），提起上訴，本院判決
如下：
    主 　　 文
原判決關於甲○○部分撤銷。
甲○○幫助常業詐欺，處有期徒刑柒月。因洗錢犯罪所得財物新
臺幣仟元沒收，如全部或一部不能沒收時，以其財產抵償之。
    事      實
一、甲○○明知要在郵局或金融機構開立帳戶並無困難，一般人
    均係使用自己之帳戶，只有別有用心之人才會不使用自己之
    帳戶，而使用他人帳戶，且已能預見提供帳戶予他人使用，
    可能遭不詳犯罪集團用以掩飾或隱匿其等因犯常業詐欺之重
    大犯罪所得財物，仍不違其本意，基於幫助由黃慶昭（已經
    臺灣臺中地方法院以無從併辦為由，退回臺灣彰化地方法院
    檢察署由檢察官另為處理）、許原國（由檢察官另行發布通
    緝）、黃志濃（由檢察官另行發布通緝）等人所組成之詐欺
    集團實施常業詐欺，及為該詐欺集團掩飾彼等常業詐欺犯罪
    所得財物之不確定犯意，於民國（下同）90年7月間因申辦
    行動電話與黃志濃認識，嗣黃志濃提議以新臺幣（下同）
    3,000元之代價向其租用郵局帳戶，甲○○乃於同月24日，
    在黃志濃位於彰化縣埔心鄉○○路○段282巷15號之住處，將
    其於84年11月9日所申請開立之郵局帳戶（局號為000000-0
    ，帳號為00000 0-0）之存摺、金融卡及印章，交予黃志濃
    使用，並取得3,000元，而任由他人藉以遂行常業詐欺犯罪
    ，及為之掩飾犯罪所得財物。嗣有黃慶昭、許原國、黃志濃
    及自稱「邱淑意」、「何秀玲」、「張忠信」、「梁明裕」
    、「陳淑芬」、「董建明」（均應係假名）等真實姓名不詳
    之成年人，共同基於常業詐欺之犯意聯絡，組成常業詐欺集
    團，從事常業詐欺行為，以甲○○之上開帳戶，及其他預先
    備妥之林哲雄（另案偵辦中）、郭永權（另案偵辦中）、賴
    維逸（另案偵辦中）之郵局帳戶，林淑真（由檢察官簽結）
    、詹煌偀（由檢察官發布通緝中）、顧秀芬（由檢察官發布
    通緝中）及翁銘傳、黃芳鎧（此二人均由原審法院判處有期
    徒刑7月確定）、辛志雄（另經本院判處有期徒刑1年2月）
    之第一商業銀行帳戶，供其等洗錢之用，以「金匯國際投資
    機構」之名義，廣發中獎傳單予丙○○○等不特定之人，其
    中丙○○○於90年8月14日，接獲「金匯國際股份有限公司
    」所寄發之刮刮樂信件，發現中獎後，即撥電話至該公司詢
    問，由自稱「邱淑意」之女子接聽電話，該女子佯稱丙○○
    ○已獲得500,000元之獎項，但必須繳納稅金，要丙○○○
    撥電話與會計何秀玲連絡，自稱「何秀玲」之女子要求丙○
    ○○繳交稅款75,200元始能領獎，並透過自稱「張忠信」律
    師之男子在電話中保證該公司並非騙人的云云，丙○○○乃
    信以為真，誤信其已中獎而陷於錯誤，先於90年8月15日上
    午10時30分左右，前往臺北縣汐止市○○路○段汐止郵局匯
    款75,200元至林哲雄之郵局帳戶，丙○○○匯款後約半小時
    ，自稱該公司財務部主任「梁明裕」之男子又打電話佯稱徐
    呂秀娥必須繳納70,000元之會員費，成為該公司之臨時會員
    後，始能領取該500,000元之獎金，丙○○○乃又於同日12
    時22分左右，至前開汐止郵局匯款70,000元至郭永權之郵局
    帳戶，丙○○○匯款後約半小時，自稱「梁明裕」之男子又
    打電話佯稱徐呂秀娥必須繳納之會員費係70,000元港幣而非
    新臺幣，要丙○○○之補匯210,000萬元至郭永權之郵局帳
    戶。丙○○○匯款後，又有自稱該公司彩票部主任「陳淑芬
    」之女子打電話對丙○○○佯稱如要投資香港六環彩必須匯
    80,000元，而該公司要轉投資1,400,000元，要丙○○○再
    繳差額620,000元，丙○○○乃又於90年8月17日上午10時49
    分左右，至前開汐止郵局匯款80,000元至甲○○之前開郵局
    帳戶，於同日下午2時20分左右匯款620,000元至賴維逸之郵
    局帳戶。丙○○○嗣於90 年8月18日打電話詢問「陳淑芬」
    有無中獎，「陳淑芬」佯稱已經中了33,600,000元，但須匯
    1成之佣金給會長「董建明」，丙○○○乃依自稱「董建明
    」男子之指示，於90年8月20日至前開汐止郵局匯款1,680,
    000元至黃芳鎧之上開第一商業銀行建成分行帳戶（該筆金
    額旋於同日被分別轉帳各290,000元至詹煌偀、顧秀芬、翁
    銘傳、辛志雄、林淑真等人之第一商業銀行帳戶，餘款230,
    000元亦被提領一空），再由該常業詐欺集團之成員至提款
    機領取贓款，獲取不法利益，從事假中獎真詐財之不法行為
    ，並賴以維生。嗣丙○○○又於90年8月21日某時匯入780,0
    00至林淑真帳戶後（該筆780,000萬元匯款，因第一商業銀
    行行員楊美莉發覺有異予以扣住，故該集團成員未能加以提
    領），因自稱「董建明」者仍要丙○○○匯款差額900,000
    元，始願意將33,600,000元匯給丙○○○，丙○○○始知受
    騙。甲○○因而幫助該詐欺集團之人等實施常業詐欺得逞，
    且為該詐欺集團之人掩飾犯常業詐欺所得財物。
二、案經彰化縣警察局員林分局報請臺灣彰化地方法院檢察署檢
    察官偵查後聲請簡易判決處刑。
    理      由
一、訊據上訴人即被告（下稱被告）甲○○於警詢、檢察官偵查
    、原審法院及本院審理中，均坦承有於上開時地，將其郵局
    帳戶等物以3000元之代價，出租予黃志濃使用之事實不諱，
    雖其於本院審理中辯稱：其並未賴此維生，且事後有將帳戶
    停掉，但黃志濃帶人去其住處出言威脅，其乃將帳戶回復，
    其事後才知帳戶被拿去詐騙云云。然查被告將其帳戶之存摺
    、提款卡等物交付黃志濃使用後，即有犯罪集團以假中獎真
    詐財之方式，誘使被害人丙○○○陷於錯誤，匯款至被告所
    提供之帳戶內，已據被害人丙○○○（嗣改名為徐呂美縈）
    於警詢中指訴綦詳，且經同案被告黃志濃、詹煌偀、顧秀芬
    於警詢中，陳明勝、黃芳鎧、翁銘傳於警詢及檢察官偵查中
    分別供明在卷（上開共犯及被害人於警詢時陳述之詞，係屬
    被告以外之人於審判外之陳述，依刑事訴訟法第159條第1項
    規定，本不得作為證據，然而當事人（即被告及公訴人）於
    原審及本院調查證據時，知有前開情形，而未於言詞辯論終
    結前聲明異議，依同法第159條之5第2項規定，視為經當事
    人於審判程序同意作為證據，本院審酌其等上開言詞陳述作
    成時之情況，並無任何不法情事，認為適當，得為證據，合
    先說明），復有中華郵政股份有限公司93年12月29日儲字第
    0930714898號函檢送被告甲○○帳戶基本資料及存提詳情表
    等資料在卷為憑，足見被告交付予黃志濃之帳戶，確遭犯罪
    集團用以詐騙上開被害人將款項匯入使用，並藉以掩飾、隱
    匿詐欺所得之款項。且查被告上開帳戶並未曾停用，係於92
    年8月11日由彰化縣警察局刑警隊通報設定為警示帳戶，並
    於94年6月13日由電腦整批作業結清銷戶等情，並有中華郵
    政股份有限公司彰化郵局94年9月16日彰營字第0940101504
    號函一紙在卷可查。次按自政府開放金融業申請設立後，金
    融機構大量增加，使一般人申請存款帳戶極為容易且便利。
    是除非活期存款帳戶使用人欲將帳戶充作犯罪之用，否則一
    般充作正常使用之活期存款帳戶，並無向他人購買之必要，
    此乃一般人皆知之常識。況近來新聞媒體，對於不肖犯罪集
    團常大量收購存款帳戶後，再持以供作犯罪使用，藉此逃避
    檢警查緝之情事，亦多所報導；經原審法院質諸被告亦自承
    其對於所轉用其帳戶之人，可能以其帳戶做為隱匿或掩飾重
    大犯罪所得財物，避免遭查獲等情有所預見（見原審卷第99
    頁）。參以上開被告所出租之帳戶，有於短期間內有多筆萬
    元以上，乃至六十餘萬元之款項，於當日存款，隨即於當日
    或翌日提領一空，且存提手續頻繁之情形，有該帳戶交易明
    細資料可按，其顯非一般人正常之存提款使用。另以被害人
    丙○○○係收受以「金匯國際投資機構」名義發送之中獎傳
    單始遭詐騙，衡情此類詐騙傳單不可能僅對被害人一人發送
    ，且該犯罪集團分工精細，各成員分別扮演律師、會計師、
    彩票部主任及會長等角色，致被害人多次被騙而連續多次匯
    款，總計達3,510,000元左右，以此詐欺方法獲取鉅額犯罪
    所得之情狀觀之，黃慶昭等人組成之詐欺集團，顯均係以意
    圖為自己不法之所有，以詐術使人將本人之物交付為常業無
    疑，彼等從事假中獎真詐財之不法行為，自係恃此為生，應
    成立刑法第340條常業詐欺罪，是被告上開辯解顯不足採。
    故被告提供存款帳戶予該等人實施詐欺取財犯行，幫助彼等
    遂行常業詐欺犯罪，又為彼等掩飾該重大犯罪所得財物等犯
    行，事證至為明確，其犯行堪予認定，應依法論科。
二、按刑法上之常業犯，只須有賴某種犯罪為生活，而有事實上
    之表現為已足，不以犯罪時間之長短為標準，亦不以專賴該
    犯罪為唯一生活依憑之必要，縱令尚有其他職業，仍無礙於
    常業犯罪之成立（參照最高法院88年度臺上字第2916號判決
    要旨）。次按刑法第340條之常業詐欺罪，係洗錢防制法所
    稱之重大犯罪，洗錢防制法第3條第1項第5款定有明文。而
    所謂洗錢，係指掩飾或隱匿因自己重大犯罪所得財物或財產
    上利益，及掩飾收受、搬運、寄藏、故買或牙保他人因重大
    犯罪所得財物或財產上利益之行為（參照洗錢防制法第2條
    規定）。又按洗錢防制法之立法目的，係為防止洗錢者利用
    洗錢行為，掩飾其犯罪事實，逃避或妨礙重大犯罪之追查或
    處罰，以阻遏洗錢者享受其重大犯罪所得之財物或財產上之
    利益（該法第1條之立法理由說明參照），其所保護之法益
    ，重在「妨礙國家對於重大犯罪之訴追及處罰」。因之，是
    否為洗錢行為，自應就犯罪全部過程加以觀察，包括有無因
    而使重大犯罪所得之財物或財產上利益之性質、來源、所在
    地、所有權或其他權利改變，因而妨礙重大犯罪之追查或處
    罰，或有無阻撓或危及對重大犯罪所得之財物或財產上利益
    來源追查或處罰之行為在內（最高法院91年度臺上字第4956
    號判決參照），故先取得不法來源之資金後，再透過金融機
    構或其他交易管道，轉換成為合法來源之資金或財產，固屬
    洗錢之方式，此外，其他掩飾、藏匿犯特定重大犯罪所得財
    產或利益之行為，只須旨在避免追訴、處罰，使偵查機關無
    法藉由資金之流向，追查犯罪行為人，亦屬洗錢行為，易言
    之，重大犯罪所得直接使用人頭帳戶，透過金融機構或其他
    交易管道，取得犯罪所得之財物，因而得以掩飾、藏匿犯特
    定重大犯罪所得之財物，亦係洗錢行為，此觀諸常業詐欺集
    團大量蒐購他人帳戶後，係隨機選擇以何帳戶作為被害人之
    匯款帳戶、以何帳戶作為集團內部再為轉帳或進行其他金融
    交易帳戶之情形益明。
三、再按刑法第2條第1項規定：「行為後法律有變更者，適用裁
    判時之法律，但裁判前之法律有利於行為人者，適用最有利
    於行為人之法律」，此從新從輕規定，以適用裁判時之法律
    為原則，若裁判前之法律有利於行為人者，適用最有利於行
    為人之裁判前法律（包括行為時法與中間法）為例外，且比
    較裁判時法、中間法及行為時法，應就各該法之有關罪刑綜
    合比較，而非僅以其法定刑之輕重予以比較；又犯罪構成要
    件因法律之修正致有變更，依修正後之法律，其適用之範圍
    較諸舊法嚴謹，必其行為同時符合修正前、後之法律所規定
    之犯罪構成要件，始有刑法第2條第1項但書之適用問題，最
    高法院91年度臺上字第6655號裁判要旨可供參照。被告甲○
    ○犯本件之罪後，洗錢防制法已於92年2月6日修正公布，並
    於同年8月6日施行，被告前開為他人洗錢之犯行（屬洗錢防
    制法第2條第2款之洗錢），依修正後洗錢防制法第9條第2項
    之洗錢罪，其法定刑為7年以下有期徒刑，得併科5,000,000
    元以下罰金，而修正前之同法第9條第1項之洗錢罪（不分為
    自己或他人洗錢），法定刑為5年以下有期徒刑，得併科
    3,000,000 元以下罰金，比較新舊法，以修正前之洗錢防制
    法規定較有利於被告，故應依刑法第2條第1項但書規定，適
    用修正前洗錢防制法第9條第1項之規定。
四、查被告甲○○既預見將帳戶租予他人，可能供為常業詐欺犯
    罪被害人匯款之用，並作為掩飾或隱匿他人犯罪所得款項之
    用，而黃慶昭等人嗣後即利用其所交付之帳戶，實施常業詐
    欺犯罪，並藉該帳戶掩飾犯罪所得款項，又不違被告本意，
    核被告所為，係犯刑法第340條之幫助常業詐欺罪，及修正
    前洗錢防制法第9條第1項之掩飾他人因重大犯罪所得財物之
    洗錢罪（起訴書疏未作應適用新舊法之比較）。又被告於偵
    查及原審法院審判中自白犯罪，就洗錢罪部分應依洗錢防制
    法第9條第5項後段規定減輕其刑。又其所犯幫助常業詐欺及
    前述洗錢二罪，有方法與目的之牽連關係，應從較重之幫助
    常業詐欺罪處斷，並依刑法第30條第2項之規定，按常業詐
    欺罪正犯之刑減輕之。公訴意旨雖未以幫助常業詐欺之罪起
    訴，然該部分事實與已起訴且經認定有罪部分既具有想像競
    合犯裁判上一罪之關係，自為起訴效力所及，本院自得併予
    審究。
五、原審法院因認被告甲○○罪證明確，而予論科，固屬有據，
    然：被告於偵查及審判中就洗錢防制法部分白白犯行，原
    審未依洗錢防制法第9條第5項規定減輕其刑，自有疏漏；
    被告所犯幫助常業詐欺罪與洗錢罪二罪間，有方法與目的之
    牽連關係，原判決認具有想像競合犯之關係，亦有未洽。被
    告以其並非常業犯，原審法院量刑過重為由提起上訴，執以
    指摘原判決不當，雖無理由，然原判決既有上開可議之處，
    自應由本院將原判決關於被告甲○○部分撤銷改判。爰審酌
    被告犯罪之動機雖僅在圖得微薄利益，然其出售帳戶供他人
    逃避犯罪之查緝，嚴重破壞社會治安及有礙金融秩序，助長
    犯罪歪風，並增加追緝犯罪之困難，原不宜輕縱，以維社會
    治安，姑念其前無不良素行紀綠，本身所得財物僅3000元等
    一切情狀，量處如主文第二項所示之刑。至被告因提供上開
    存摺、提款卡及密碼，為人洗錢，共計取得3000元之現金，
    此為其因犯洗錢罪所得財物，業據被告供述甚明（至被告於
    原審法院審理中雖改稱未取得款項，惟其於警詢及偵查中均
    明確供稱已取得黃志濃交付之現金，有警詢及偵查筆錄可參
    ，本院審酌犯罪時間距今已將近4年，被告記憶或有遺忘，
    應以距離犯罪時間較近之警偵訊所述為可採，附此敘明），
    雖未扣案，仍應依洗錢防制法第12條第1項規定，併予宣告
    沒收之，如全部或一部不能沒收時，以其財產抵償之。
據上論斷，應依刑事訴訟法第369條第1項前段、第364條、第299
條第1項前段，修正前洗錢防制法第9條第1項、第5項後段、第12
條第1項，刑法第2條第1項前段、第11條前段、第30條、第340條
、第55條，罰金罰鍰提高標準條例第1條前段，判決如主文。
本案經檢察官乙○○到庭執行職務。
中　　華　　民　　國　　94　　年　　10　　月　　26　　日
              刑事第七庭  審判長法　官　林　榮　龍
                                法　官　黃　日　隆
                                法　官　林　宜　民
上列正本證明與原本無異。
如不服本判決應於收受送達後十日內向本院提出上訴書狀，其未
敘述上訴之理由者並得於提起上訴後十日內向本院補提理由書（
均須按他造當事人之人數附繕本）。
                                書記官　陳　振　海
中　　華　　民　　國　　94　　年　　10　　月　　28　　日
附錄本案論罪科刑法條全文：
刑法第340條：
以犯第三百三十九條之罪為常業者，處一年以上七年以下有期徒
刑，得併科五萬元以下罰金。
修正前洗錢防制法第 9 條：
洗錢者，處五年以下有期徒刑，得併科新台幣三百萬元以下罰金。
以犯前項之罪為常業者，處一年以上七年以下有期徒刑，併科新
台幣一百萬元以上一千萬元以下罰金。
法人之代表人、法人或自然人之代理人、受雇人或其他從業人員
，因執行業務犯前二項之罪者，除處罰行為人外，對該法人或自
然人並科以各該項所定之罰金。但法人之代表人或自然人對於犯
罪之發生，已盡力為防止行為者，不在此限。
犯前三項之罪，於犯罪後六個月內自首者，免除其刑；逾六個月
者，減輕或免除其刑；在偵查或審判中自白者，減輕其刑。　Ｒ
